臺灣高等法院臺中分院刑事判決       100年度上易字第1422號
上  訴  人  臺灣臺中地方法院檢察署檢察官
被      告  施德雄
上列上訴人因毀損債權案件，不服臺灣臺中地方法院 100年度易
字1523號中華民國100年9月16日第一審判決（起訴案號：臺灣臺
中地方法院檢察署99年度調偵字第 486號），提起上訴，本院判
決如下：
    主  文
上訴駁回。
    理  由
一、按依刑事訴訟法第350條、第361條、第362條、第367條規定
    ，不服地方法院之第一審判決而上訴者，須提出上訴書狀，
    並應敘述具體理由，為上訴必備之程式；其所提出之書狀未
    敘述上訴理由，或僅曾以言詞陳述上訴理由者，均應於上訴
    期間屆滿後20日內補提理由書於第一審法院。第一審法院經
    形式審查，認逾期未補提上訴理由者，應定期間先命補正；
    逾期未補正者，為上訴不合法律上之程式，應以裁定駁回。
    倘已提出上訴理由，但所提非屬具體理由者，則由第二審法
    院以上訴不合法律上之程式，判決駁回。而所謂具體理由，
    必係依據卷內既有訴訟資料或提出新事證，指摘或表明第一
    審判決有何採證認事、用法或量刑等足以影響判決本旨之不
    當或違法，而構成應予撤銷之具體事由，始克當之（例如：
    依憑證據法則具體指出所採證據何以不具證據能力，或依憑
    卷證資料，明確指出所為證據證明力之判斷如何違背經驗、
    論理法則）；倘僅泛言原判決認定事實錯誤、違背法令、量
    刑失之過重或輕縱，而未依上揭意旨指出具體事由，或形式
    上雖已指出具體事由，然該事由縱使屬實，亦不足以認為原
    判決有何不當或違法者（例如：對不具有調查必要性之證據
    ，法院未依聲請調查亦未說明理由，或援用證據不當，但除
    去該證據仍應為同一事實之認定），皆難謂係具體理由，俾
    與第二審上訴制度旨在請求第二審法院撤銷、變更第一審不
    當或違法之判決，以實現個案救濟之立法目的相契合，並節
    制濫行上訴（最高法院97年台上字第 892號刑事判決要旨參
    照）。
二、檢察官上訴意旨略以：原審認定被告與證人施秋敏、陳滄霖
    間有合法債權債務關係，係以證人施秋敏、陳滄霖證述、相
    關銀行帳戶交易明細及支票等為據；然證人施秋敏與被告有
    親屬關係，其證述真實性本屬可疑，又證人陳滄霖為本件質
    權取得人之夫，其利益關係甚重，亦難認其真實性無疑。另
    本件被告主張支出借款均為大額款項，依常理當有慎重之書
    面存證，然被告僅提出交易資料及票據資料等為據，均缺乏
    書面明確借款資料，是原審以可疑證人證述及中性之交易資
    料及票據，及認被告與施秋敏等人間確有債權債務關係，似
    嫌速斷，其認定事實似有違誤。請將原判決撤銷，更為適當
    合法之判決等云云。
三、經查，原審認定被告並無毀損債權之犯罪事實，係以被告確
    有於84年 3月30日前積欠施秋敏及其夫李玉亭債務，並於85
    年 3月27日尚積欠陳滄霖、黃美齡債務，且因擔保積欠債權
    人即證人施秋敏、陳滄霖之債務，於88年11月30日以其所有
    之東峰營造股份有限公司（下稱東峰營造公司）設定質權予
    施秋敏、黃美齡，較早於本案債權之原債權人萬泰商業銀行
    於88年間向臺灣臺中地方法院聲請支付命令，而經臺灣臺中
    地方法院於88年12月14日將該支付命令送達被告一事，足認
    被告於88年11月30日設定本件質權之時，被告於當時尚未收
    受上開支付命令，該支付命令尚未確定，債權人尚未取得執
    行名義，被告於當時非屬「於將受強制執行之際」，而與刑
    法第 356條毀損債權罪之構成要件有違，且亦難認定被告於
    設定上開質權之行為有任何意圖損害債權人即萬泰商業銀行
    之債權之違法情事，此均為原審判決所載明（詳見原判決理
    由欄五之(三)、(四)所載），合先敘明，詳述如下：
  (一)被告於84年 3月30日前尚積欠證人施秋敏及其夫李玉亭1355
    萬元債務，並簽發台中市第一信用合作社本票及支票共13張
    予證人施秋敏收執，嗣被告陸續再向證人施秋敏借貸，亦有
    陸續償還借貸本金，迄96年11月19日尚積欠本金 910萬元，
    期間被告並有按月支付年息10％計算之利息等情，業據證人
    施秋敏於偵訊中證述明確，並有被告提出之借款帳務明細、
    富邦商業銀行客戶存提紀錄查詢表、臺灣銀行支票類存款戶
    對帳單、富邦商業銀行存款往來對帳單、臺灣土地銀行支票
    存款戶往來明細對帳單、富邦銀行往來明細對帳單、日盛國
    際商業銀行匯款回條聯、台南區中小企業銀行存款憑條、京
    城銀行存摺類存款存入憑條（以上附於98偵字第 22234號卷
    (一)第158至189頁）、台中市第一信用合作社北台中分社本票
    2紙、台中市第一信用合作社營業部支票8紙、台中市第一信
    用合作社支票存根 3紙（以上附於原審卷第29至32頁）、元
    大商業銀行客戶往來交易明細、台南區中小企業銀行開元分
    行活期儲蓄存款存摺、台中市第三信用合作社活期儲蓄存款
    存摺（以上附於原審卷第47至77頁）在卷可按；又被告於85
    年 3月27日尚積欠證人陳滄霖及其妻黃美齡共4860萬元債務
    ，並簽發臺灣土地銀行台中分行第3028之8 帳號、支票號碼
    AEB0000000、AEB0000000至AEB0000000號支票共11張予證人
    陳滄霖收執，嗣被告陸續償還本金，迄94年2月9日尚積欠本
    金1726萬元，期間被告並定期支付年息10％至 5％計算之利
    息等情，亦據證人陳滄霖於偵訊中證述明確，並有被告所提
    出之借款帳務明細、存款往來對帳單、支票存根、富邦商業
    銀行客戶存提記錄單、寶華銀行綜合對帳單、台北富邦銀行
    存摺類存款存入存根、支存往來明細表（以上附於98年偵字
    第22234 號卷(一)第109至156頁）、臺灣土地銀行支票存根共
    11紙（附於本院卷第24、25頁）及台中市第九信用合作社歷
    史資料、支票存根、富邦商業銀行客戶存提交易明細表、台
    北富邦銀行各類存款歷史對帳單（附於原審卷第80至84頁）
    在卷可資佐證，堪認被告於88年11月30以其所有之東峰建設
    公司股票設定質權予證人施秋敏及證人陳滄霖之妻黃美齡之
    際，被告對渠等確負有債務無訛。再告訴人受讓本件債權之
    原債權人萬泰銀行係於88年10月26日具狀向臺灣臺中地方法
    院聲請核發支付命令，經臺灣臺中地方法院於同年11月 4日
    核發88年度促字第 62783號支付命令裁定在案，並於同年12
    月14日始送達予被告，嗣因被告及東峰營造公司均未提出異
    議而確定，且經臺灣臺中地方法院於89年 1月26日就此部分
    核發確定證明書乙節，業據原審調閱88年度促字第 62783號
    支付命令民事聲請事件全卷核閱屬實，足見被告確係於收受
    臺灣臺中地方法院就本件債權所核發之支付命令裁定前，即
    已以其所有之東峰建設公司股票為其積欠證人施秋敏及陳滄
    霖等人之債務設定質權以供擔保，依前開說明，斯時本件債
    權既尚未取得任何強制執行名義，即無從認被告上開設定質
    權之行為有何損害債權之違法情事。
  (二)再查被告迄96年11月19日止所積欠證人施秋敏夫妻之本金91
    0 萬元債務；及迄94年2月9日止積欠證人陳滄霖夫妻之本金
    1726萬元債務，至98年 3月11日前，被告均未再償還任何本
    金，嗣因證人施秋敏急需用錢及證人陳滄霖向被告催討債務
    ，被告無力償還，方經質權人施秋敏及黃美齡之同意，於98
    年3、4月間將設質之股票撤銷質權設定後，轉賣予證人吳承
    鎂、林政興與其妻林于莉、林清江及郭國樑，所得價金則由
    證人吳承鎂開立發票日期為98年3月11日、金額為94萬5千元
    之日盛國際商業銀行大里分行本行支票 1紙、證人林政興及
    其妻林于莉分別開立發票日期均為98年 3月11日、金額分別
    為89萬5千元及180萬元之中國信託商業銀行台中分行本行支
    票各 1紙、證人林清江開立發票日期分別為98年4月1日及98
    年4月7日、金額各為129萬9千元及96萬元之合作金庫商業銀
    行太原分行本行支票各 1紙、證人郭國樑開立發票日期為98
    年4月7日、金額為90萬元之日盛國際商業銀行北台中分行本
    行支票 1紙支付予被告，被告再悉數轉交予證人施秋敏及陳
    滄霖以抵償所積欠之前揭債務等情，除據證人施秋敏及陳滄
    霖證述明確外，並據被告提出借款帳務明細、上開本行支票
    影本、證人施秋敏及陳滄霖簽立收訖之字據及證人林政興所
    提出其妻林于莉中國信託銀行台幣帳戶存摺、證人吳承鎂所
    提出之日盛國際商業銀行大里分行帳戶存摺、證人林清江所
    提出之上開合作金庫商業銀行太原分行本行支票影本、證人
    郭國樑所提出之上開日盛國際商業銀行北台中分行本行支票
    影本附卷足憑（附於98年偵字第 22234號卷(一)第86至93頁、
    第113、157、161、190、191 頁），足見被告確係為清償已
    設定質權之優先債權，而經質權人同意將所設質之股票轉賣
    ，並將所賣得價款全數用以抵償積欠質權人之債務，實難認
    被告所為係基於損害告訴人債權之意圖，而為財產之處分。
    況被告所為亦已同時使其所負債務之消極財產減少，並無隱
    匿財產或使其財產發生不正常減損之情事，亦難認被告有何
    損害債權之客觀行為。
四、再查，原審判決此部分採認被告確有積欠施秋敏及其夫李玉
    亭債務、被告確有積欠陳滄霖及其妻黃美齡債務，並設定質
    權予施秋敏、黃美齡確係屬實，其採用證據並未違反經驗法
    則或論理法則，其認事用法並無違誤，檢察官上訴理由僅以
    證人施秋敏與被告有親屬關係，其證述真實性本屬可疑，又
    證人陳滄霖為本件質權取得人之夫，其利益關係甚重，亦難
    認其真實性無疑。且本件被告主張支出借款均為大額款項，
    被告僅提出交易資料及票據資料等為據，均缺乏書面明確借
    款資料，原審認被告與施秋敏等人間確有債權債務關係，似
    嫌速斷云云，然法院認定被告確有積欠施秋敏及其夫李玉亭
    債務、被告確有積欠陳滄霖及其妻黃美齡債務，並非僅依證
    人施秋敏、陳滄霖之證述為據，尚有雙方之資金往來及按月
    支付利息之銀行對帳單、票據等資料可佐，已如前述，自不
    能因證人施秋敏係被告之妹，及證人陳滄霖係黃美齡之夫，
    遽即認證人施秋敏、陳滄霖所述並非屬實；再參以民間私人
    間借款僅以支票、本票之開列及資金之交付為之，並未另簽
    寫借貸書面契約，所在多有，亦屬經常，且縱有簽寫借貸書
    面契約，倘未有借款資金之交付行為，亦難認該借貸之債權
    債務關係確實真實存在，自不能因本件被告與施秋敏、李玉
    亭間，及被告與陳滄霖、黃美齡間無簽訂借貸書面，僅有票
    據及資金往來資料，遽即認其等之債權債務關係並非存在，
    其理亦明。從而，檢察官並未提出任何足以認定原審判決所
    採用證據係違反經驗法則或論理法則之處，其上訴理由尚非
    可採，核非足以撤銷原判決之具體理由。
五、綜上所述，上訴人俱未依法指摘或表明第一審判決有何採證
    認事、用法等足以影響判決本旨之不當或違法，而構成應予
    撤銷之具體事由，且上開上訴理由亦不足以認定原判決有何
    不當或違法之處，尚非提起上訴之具體理由，應予駁回，並
    不經言詞辯論為之。
據上論斷，應依刑事訴訟法第367條前段、第372條，判決如主文
中    華    民    國   100    年    11    月    15    日
          刑事第十二庭    審判長法  官  康應龍
                                法  官  王國棟
                                法  官  黃家慧
以上正本證明與原本無異。
不得上訴。
                                書記官  江丞晏
中    華    民    國   100    年    11    月    15    日